【裁判字號】    90,重訴,516
【裁判日期】    901009
【裁判案由】    損害賠償
【裁判全文】
臺灣高雄地方法院民事判決  九十年度重訴字第五一六號
    原      告  環雅環保工程股份有限公司
    法定代理人  丙○○
    被      告  高雄縣燕巢鄉公所
    法定代理人  乙○○
                甲○○
右當事人間損害賠償事件，本院判決如左：
    主    文
被告應容忍原告將柒仟零捌拾公噸之一般事業廢棄物清運至被告所屬衛生掩埋場處理
。
原告其餘之訴駁回。
訴訟費用由被告負擔。
本判決於原告以新台幣貳佰參拾陸萬元供擔保後，得假執行。但被告如於假執行程序
實施前，以新台幣柒佰零捌萬元為原告預供擔保後，得免為假執行。
原告其餘假執行之聲請駁回。
    事    實
甲、原告方面：
一、聲明：求為判決
（一）被告應容忍原告將七千二百公噸之一般事業廢棄物清運至被告所屬衛生掩埋場
      處理。
（二）訴訟費用由被告負擔。
（三）原告願供擔保，請准予宣告假執行。
二、陳述：
（一）原告與被告雙方間，存有私法上之契約關係：
      原告為經高雄市政府許可核備清除一般事業廢棄物之民營廢棄物清除公司（原
      證一），而被告所屬之衛生掩埋場，係處理一般事業廢棄物之清理掩埋，即讓
      公民營廢棄物清除處理機構將受事業機關委託清除之一般事業廢棄物，進入該
      掩埋場為最終處理場，並收取相當之清理費用。被告於民國（下同）八十九年
      一月六日以八八燕鄉清字第二一四四０號函，承諾原告得自八十九年元月十五
      日起至九十一年元月十四日止，以垃圾每噸一千元計價之費用，及每日四０公
      噸每月計一千二百公噸以下之數量，清運一般廢棄物至其所屬衛生掩埋場處理
      （原證二），並於同年四月十三日同意增加進場之廢棄物種類（原證三），因
      此雙方成立私法上契約關係甚明（原證四）。
（二）被告拒絕履行契約上義務，並無理由：
    (1)被告於八十九年九月八日起，竟在毫無預告及說明任何理由之情形下，突然單
      方面以口頭方式禁止原告所載運廢棄物之車輛進場，原告屢經交涉並於同年九
      月十三日提出陳情（原證五），被告始於八十九年九月十九日，以目前本場因
      輿論刊載民意異議，檢調單位於同年八月十五日至現場採樣發現疑示有毒事業
      廢棄物及發現環保公司未依廢清法相關規定進場，造成被告清潔隊相關人員收
      押禁見云云等理由正式函文回覆原告（原證六），原告乃於九月廿五日、十二
      月廿七日分別再次陳情表示目前並無民意抗爭，且原告均依相關法令規定進場
      ，所清運之廢棄物絕無有毒物等情事，請被告依約履行讓原告進場之義務（原
      證七），然被告非但仍拒絕履行外，並又隨即改稱係因八十九年五月四日有民
      眾到垃圾場抗議，故依同意函（參見原證二）說明四：「若遇民意抗爭立即停
      止進場」處理（原證八）。
    (2)查上揭說明四之停止進場事由，係被告基於優勢地位單方面之規定，對原告顯
      失公平，依民法第二百四十七條之一規定，該部分之約定應為無效。且查五月
      四日當日並無民眾抗爭導致系爭掩埋場需暫時關閉之情形，依被告所附之剪報
      資料所示（參見證原五），僅有縣議員及部分鄉代會同環保局人員到場關切，
      該日之後到目前為止，均無再有民意抗議之情事，被告於九月份單方面任意禁
      止原告進場，並於十月四日又執已無之民眾抗爭之藉口回覆被告，顯屬荒謬，
      並無理由。又檢調單位於八十九年八月十五日前往該場搜索取樣，僅係「懷疑
      」該場內是否有毒廢棄物，尚未確定確實有毒，亦未確定係何公司所清運，且
      據原告了解，該次檢驗報告係為無毒反應，被告遽為禁止原告進場，實為推免
      刑責，藉詞拒絕履行讓原告清運進場之義務，造成原告承攬之數十家公司之一
      般事業廢棄物無法清運處理。而使原告商譽受損並背負違約損賠之責任，原告
      不得已，僅得聲請假處分，並提供高達新台幣一千三佰二十萬元之鉅額擔保金
      ，於九十年三月七日執行假處分後，始暫得清運進場（原證九），而該假處分
      之裁定，業經台灣高等法院高雄分院駁回被告之抗告而確定在案（原證十）。
（三）被告應負債務不履行之損害賠償責任，即應回復原告損害發生前之原狀：原告
      與數十家事業機構簽定有清運廢棄物之承攬契約，現因被告違反與原告之契約
      ，禁止原告進場，已造成原告自八十九年九月八日起至假處分執行之九十年三
      月七日止，共高達約七千二百公噸之一般事業廢棄物堆置無法處理（原證十一
      ），且被告遲延至今仍未讓原告將該堆積之廢棄物清運進場，原告爰依民法第
      二百二十九條、二百三十一條規定，請求被告賠償因遲延而生之損害，即依民
      法第二百十三條第一項規定：「負損害賠償責任者，除法律另有規定或契約另
      有訂定外，應回復他方損害發生前之原狀」，請求被告應容忍原告清運七千二
      百公噸之一般事業廢棄物至被告所屬掩埋場處理，以回復原告損害發生前之原
      狀。
（四）被告自八十九年九月八日至今，均拒絕履行讓原告清運垃圾進場處理之義務，
      顯為終止契約之意思，然其終止契約並無理由，雙方契約於期限內仍繼續有效
      ：
   1、查被告於八十九年九月八日終止系爭契約，禁止原告清運一般事業廢棄物進場
      之理由，先為因疑似有毒廢棄物進場至檢調單位於八十九年八月十五日至現場
      採樣，後改稱八十九年五月四日遇有民意抗爭，然：
    (1)被告八十九年一月六日同意原告進場函文說明四前段：「若遇民意抗爭立即停
      止進場」（參見原證二），乃被告單方面預定用於同類契約之條款而訂定，原
      告完全無磋商變更之餘地，顯係被告濫用契約自由及違反交易公平，對原告顯
      失公平，依民法第二百四十七條之一，該部分約定無效。因此，被告執此終止
      雙方契約，並無理由，且被告於八十九年九月八日當天單方面禁止原告入場至
      今，並無民意抗爭之情形。
    (2)上揭函文說明四後段：「夾帶有毒廢棄物進場，一經查獲依法究辦」（參見原
      證二），並無記載被告得據此為終止契約之事由，且依廢棄物清理法第二十八
      條規定，亦僅執行機關得對民營廢棄物清除處理機構科處行政罰鍰及限期令其
      改善，並非被告得終止契約之約定或法定事由。又清運垃圾進入系爭掩埋場者
      ，不僅原告一家民營廢棄物清理公司，尚有其他民營廢棄物清理公司及當地之
      鄉民、機關、工廠等，因此，被告在無證據證明檢調單位八十九年八月十五日
      採樣之廢棄物係原告所清運及有無毒情形下，終止與原告系爭契約，無理由。
    (3)若檢調單位因偵查案情需要，自會為現場封鎖等必要之勘驗處分，然檢察官至
      今均未為禁止廢棄物進入系爭掩埋場等相關處分，顯示一般事業廢棄物進場處
      理，並未影響其刑事之偵查，被告逕行禁止原告清運垃圾進場，終止雙方契約
      ，非但越俎代庖，且刑事罪責之有無，亦非當然為民事法律關係中得主張終止
      契約之事由，二者不應混為一談。
   2、被告在無法定或約定終止契約事由下，以其優勢地位單方遽為終止雙方契約造
      成原告莫大損害，顯不合法，系爭契約仍繼續有效。
（五）倘若被告禁止原告清運垃圾進場，非終止契約之意思表示，僅係不履行契約之
      債務時，被告於八十九年九月八日至九十年三月七日期間，基於何規定、何事
      由得拒絕履行債務，應由被告負舉證之責：
   1、按給付有確定期限者，債務人自期限屆滿時起當然負遲延責任，其因不可歸責
      於債務人之事由，致未為給付者，債務人雖不負遲延責任，但不可歸責於債務
      人之事由，應由債務人負舉證之責，最高法院二十一年台上字第一九五六號判
      例可資參照。
   2、查「民意抗爭立即停止進場」為被告單方面約定，該部分約定無效已如前述，
      退萬步言，倘若鈞院認為該部分約定有效，則八十九年九月八日至九十年三月
      七日期間，有無民意抗爭之事由，應由被告舉證證明。
   3、所有清運至被告系爭掩埋場之垃圾，於進場前均需於大門口停車檢查，若發現
      可疑廢棄物時，依高雄縣燕巢鄉垃圾衛生掩埋場使用管理辦法第八條規定，被
      告至多得採樣送請檢測，該廢棄物則由物主運回保管（原證十二），然本案被
      告卻於八十九年九月八日，在被告未載運任何廢棄物至被告所屬掩埋場前，即
      預示自九月八日以後，均拒絕原告清運任何廢棄物進場，非但與上揭管理辦法
      規定不符，且其債務不履行顯無依據甚明。
（六）被告禁止原告自八十九年九月八日以後，均不得清運垃圾進場，顯有權利濫用
      ：
   1、按行使權利，履行義務，應依誠實及信用方法，民法第一百四十八條定有明文
      誠實信用之原則，係在具體的權利義務之關係，依正義公平之方法，確定並實
      現權利之內容，避免當事人間犧牲他方利益以圖利自己，自應以權利及義務人
      雙方利益為衡量依據；倘其權利之行使，自己所得利益極少而他人所受之損失
      甚大者，非不得視為以損害他人為主要目的，最高法院八十六年度台上字第六
      四號、七十一年度台上字第七三七號判例可資參照。
   2、原告承攬數十家公司之一般事業廢棄物之清運，並由所承攬公司出具無毒之證
      明時，原告始與該等公司簽訂承攬契約。被告一再執八十九年五月五日之剪報
      資料，指稱八十九年五月四日有民眾集體抗議，故於同年九月八日表示以後原
      告所承攬數十家公司廢棄物均不得進場處理，然上揭剪報內容，僅係民意代表
      等人至被告掩埋場關心，而當天至同年九月七日約四個月期間，被告均在無對
      原告保留任何意見下，讓原告清運廢棄物進場處理，並收取約新台幣四百八十
      萬元費用，顯然五月四日當天，並無民意抗爭至系爭掩埋場無法運作之情，綜
      若有民意抗議，被告上揭行為，亦已默示放棄依此停止原告進場之意，被告在
      讓原告進場「四個月後」，又無其他不能履行債務之事由，遽為停止原告進場
      ，造成原告所承攬數十家公司之一般事業廢棄堆置無法清運，使原告及所承攬
      之公司均因此受有無法估計之損害，被告顯違誠信原則而為權利濫用。
   3、又被告指稱八十九年八月十五日有檢調單位至掩埋場抽樣，然檢調單位抽樣後
      ，至今均未有全面封鎖掩埋場之處分，且主管機關亦未撤銷原告之許可證，八
      月十五日當天以後，被告亦均讓原告清運廢棄物進場處理，因此倘若被告就原
      告所清運之廢棄物有疑慮，自得依該掩埋場使用管理辦法第七條及第八條規定
      予以管制、處理（參見原證十二）。若查證確係不合規定之廢棄物，被告亦得
      採取禁止原告再清運產生系爭廢棄物公司之垃圾進場，而使原告所承攬其他無
      關之公司之廢棄物仍得照常進場，不致無端受損。但被告卻在未查證原告有無
      清運不符規定之廢棄物進場之情形下，全面禁止原告所承攬近百家公司之廢棄
      物均不得進場，其權利之行使，非但逾越使用管理辦法之規定，對原告及所承
      攬之公司亦十分不公平，而有權利濫用甚明。
（七）原告於八十九年九月八日被告不合法禁止原告進場至九十年三月七日原告強制
      執行進場止，期間原告所承攬清運廢棄物之公司有數十家，茲僅約例舉三十家
      公司之契約（原證十三），證明該期間，原告所承攬之數十家公司確實有廢棄
      物堆置無法處理，被告依法應負給付遲延損害賠償之回復原狀義務。又損害賠
      償之目的，在於填補所生之損害，其應回復原狀者，並非原來狀態，而係「應
      有狀態」，應將損害事故發生後之變動情況考慮在內（最高法院七十六年度台
      上字第四三八號判決），因此，退萬步言，縱算上揭堆置之廢棄物，於原告九
      十年三月七日強制執行假處分後，因考量與三月七日以後應進場垃圾之緩急情
      況，而調配進場順序，原告亦確實受有「應有七千二百公噸一般事業廢棄物可
      進場」之損失，被告自應回復原告依約本得行使權利之「應有狀態」。且被告
      於給付遲延當中，亦應依八十九年一月六日八八燕鄉清字第二一四四０號函文
      說明二之約定（參見原證二），履行八十九年七月八日至九十年三月七日其未
      履行之債務，即履行讓總計七千二百公噸以下之廢棄物進場，並應於原告能受
      領給付前，即原告之廢棄物清除計可證有效期限九十一年一月十四日前（參見
      原證一），履行上揭債務。
（八）被告執九十年六月五日縣政府函，表示原告於八十九年九月八日前有夾帶有毒
      廢棄物進場，然查該函所示台灣電力股份有限公司之耐火材廢棄物，係原告於
      九十年四月始承攬清運，且承攬前，台電公司出具該廢棄物檢驗報告，均符合
      標準（原證十四），原告始與台電公司訂約承攬，因此就前揭縣政府函文亦深
      感不解，原告並無故意或過失可言，被告據此指稱原告於八十九年九月八日前
      間有夾帶有毒廢棄物進場，實屬荒謬。原告為依照法令規定經主管機關審查核
      准經營一般事業廢棄物清除之公司，被告無視原告之巨大損害，以其高權優勢
      地位，任意全面禁止原告進場，並於事後找各種藉口搪塞，令原告對被告之官
      方心態與無理作法，深感不平。
（九）本件為民事法律關係：查廢棄物處理機構有民營及公營方式，被告所屬之衛生
      掩埋場雖屬公營之處理機構，然其與事業機構或清除機構成立處理廢棄物之契
      約時，其地位則與民營之處理機構同，雙方成立之契約即屬私法契約，此由處
      理費用之收取，均由處理機構與委託處理者雙方自行約定，並非由法律規定或
      法律授權予公營機構訂定收費標準，顯然非公法上之規費性質，而為私法契約
      中處理之對價甚明；且高雄縣政府亦曾多次表示本件係屬私經濟關係，非得以
      行政爭訟手段解決（原證十五，並參見原證四）。
（十）雙方處理一般事業廢棄物之契約自始有效：
   1、原告為民營之一般事業廢棄物清除機構，於受託清除廢棄物時，依廢棄物清理
      法第十三條第一項第（三）款、第二項及第二十條規定，應先取得主管機關核
      發許可證，而按公民營廢棄物清除處理機構管理輔導辦法第七條規定，清除機
      構應檢具處理機構同意處理之證明文件，向主管機關申請清除許可證（原證十
      六）。此同意之證明文件，即係「清除機構」與「處理機構」間之處理契約，
      如本案被告同意原告之委託處理而出具之同意一般廢棄物進場函文（參見原證
      二）即是。原告檢具該同意函等相關文件向主管機關申請取得清除許可證後，
      即依上揭管理輔導辦法第二十三條規定：「清除、處理機構經營廢棄物清除處
      理業務，應與委託人訂定契約書．．．。契約書應記載下列事項．．．」（參
      見原證十六），與委託之各公司簽定事業廢棄物承攬契約（參見原證十三），
      清除各該公司之一般事業廢棄物至被告所屬之掩埋場處理，並由被告開具收取
      處理費之收據予原告（原證十七），因此原告均依法令規定清除一般事業廢棄
      物，雙方處理契約自始成立有效。被告辯稱原告需嗣委託原告清除之事業機構
      與被告簽立書面契約後，原告始得持被告同意函向主管機關申請清除許可證云
      云，顯然疏未注意上揭管理輔導辦法第七條之規定，而為錯誤之解釋。
   2、事業廢棄物貯存清除處理方法及設施標準（以下簡稱設施標準）第五十條第二
      項規定：「事業機構如委託經主管機關許可、核備．．．處理該類廢棄物之公
    民營廢棄物．．．處理機構或執行機關．．．處理時，應先與廢棄物處理機構
      或執行機關簽訂書面契約或中央主管機關認可之文件，載明事業廢棄物種類、
    數量及期限，始得自行．．．清除至該廢棄物處理機構或執行機關處理」（原
      證十八），然查廢棄物清理法施行細則第二條規定：「本法（即廢棄物清理法
    ）第二條第一項第二款所稱事業機構，係指公、民營廢棄物清除．．．機構」
      （原證十九），因此原告亦屬事業機構，原告委託被告處理一般事業廢棄物，
      係以書面申請，被告亦已書面回覆同意，並載明可進場之事業廢棄物種類、數
      量及期限（參見原證二），因此雙方應已具有書面契約之形式，且原告亦取得
      主管機關許可證，許可證附表亦明載事業廢棄物之種類、數量及期限（參原證
      一），因此原告自得依此自行清除至被告掩埋場處理，且由被告所開具處理費
      收據，亦載明繳款人為環雅公司（參見原證十七），足證被告亦承認與原告間
      成立有效之處理廢棄物契約，被告臨訟辯稱雙方契約自始無效云云，顯係事後
      拒不履行契約之卸責之詞。
（十一）退萬步言，倘若上揭設施標準第五十條第二項規定之事業機構不包含清除機
        構（即本件原告）在內，亦係被告本身違反該規定應受罰鍰之科處，並不影
        響原、被告雙方已成立有效之處理契約：
   1、倘若原告不屬於上揭設施標準第五十條第二項規範之事業機構，該規定係產生
      廢棄物之事業機構與處理機構間之規範，則被告在知悉原告所清運進場之一般
      事業廢棄物係由何事業機構所委託清運（原告進場前均需將事業機構出具之無
      毒證明交付被告），並於九十年六月以前，均依法於載明事業機構之遞送聯單
      上簽名（原證二十），顯然被告亦同意該等事業機構之一般事業廢棄物進場處
      理，則其在無任何正當、合法理由下，不遵守該設施標準第五十條第二項規定
      ，係其本身違法，依廢棄物清理法第二十四條規定，應受罰鍰之處罰，並不影
      響原告（清除機構）與被告（處理機構）間已成立私法委託處理契約之效力，
      被告以自己未與事業機構簽定書面契約，來辯稱其與原告間之契約即屬無效，
      顯無理由。
   2、又查上揭設施標準係屬行政命令，未遵守該行政命令，不適用民法第七十三條
      「法律行為不依法定方式無效」之規定（原證二十一）。而制定該設施標準之
      法律授權依據為廢棄物清理法第十五條規定：「事業廢棄物之貯存、清除或處
      理方法及設施，應符合中央主管機關之規定」，因此中央主管機關亦僅得就有
      關事業廢棄物之貯存、清除或處理方法及設施之「細節性」及「技術性」之事
      項予以規定，若涉及人民權利之限制，則其構成要件與法律效果，應由法律定
      之，或由法律就何權利之限制予以具體、明確之授權，始與憲法第二十三條法
      律保留原則相符，故上揭設施標準第五十條第二項雖規定應簽定書面契約，僅
      係主管機關方便管理之措施規定，否則若依被告解釋為無書面形式契約即無效
      ，顯然已影響、限制人民私法自治、契約自由之原則，而違反憲法第二十三條
      之規定。
   3、再者，上揭設施標準第五十條第二項係八十八年六月廿九日始公布新增之規定
      ，依該設施標準第五十一條規定：「本標準修正前已設立之事業機構，對本標
      準修正新增規定應於本標準發布後一年內完成改善．．．事業機構於前二項改
      善期限內，免予處罰」（參見原證十八），及高雄縣政府環境保護局八十九年
      九月十一日函文說明三亦明示：「已簽訂之清除處理契約，不符合上開規定者
    應於文到後三十日內依規定重新簽訂契約書」（原證二十二），而廢棄物清理
      法第二十四條也僅規定違反該設施標準應處罰鍰，並非契約當然無效，即該設
      施標準乃取締規定，非效力規定，無民法第七十一條及七十三條之適用，茲列
      舉數則實務對民法第七十一條、七十三條之見解於（原證二十三），可知並非
      謂無上揭設施標準規定之書面則契約當然、自始無效。且原告於八十九年九月
      十一日始知悉該等規定，即多次促進被告配合規定與事業機構補訂書面契約（
    原證二十四），被告竟全面無理拒絕（原證二十五），卻仍讓委託原告清除之
      事業機構之事業廢棄物進場、收取對價（參見證十七、二十），再據以事業機
      構未與其訂定書面契約為由，主張與原告間之契約依民法第七十一條、七十三
      條規定、為自始無效云云，顯然對法令規定為不當之解釋，並有權利濫用甚明
      。
（十二）原、被告雙方就進場廢棄物種類、數量、處理對價、契約期限等必要之點均
        已合致，則雙方委託處理契約即有效成立，原告之真意在委託被告處理廢棄
        物，被告真意亦係同意處理原告清運進場之廢棄物，雙方何來通謀虛偽意思
        表示？被告竟依民法第八十七條規定，主張雙方意思表示無效，實屬無稽，
        且被告就雙方意思表示係通謀虛偽之法律構成要件，應負舉證責任。
（十三）綜上所述，雙方契約自始有效，被告本身之違反設施標準規定及權利濫用之
        行為，並不影響原告與被告間所存契約之效力，被告無理由拒不履行契約，
        自應負債務不履行責任。
三、證據：提出下列證據：
    原證一：經濟部公司執照、高雄市政府營利事業登記證、高雄市政府廢棄物清除
            許可證各一份。
    原證二：高雄縣燕巢鄉公所八十九年一月六日八八燕鄉清字第二一四四０號函。
    原證三：高雄縣燕巢鄉公所八十九年四月十三日八九燕鄉清字第二九二四號函。
    原證四：高雄縣政府訴願決定書及訴願書各一份。
    原證五：八十九年九月十三日陳情書一份。
    原證六：高雄縣燕巢鄉公所八十九年九月十九日八九燕鄉清字第九０八二號函。
    原證七：八十九年九月廿五日、八十九年十二月廿七日陳情書各一份。
    原證八：高雄縣燕巢鄉公所八十九年十月四日函。
    原證九：鈞院九十年度全字第七０三號民事裁定及九十年三月七日九十年度執全
            字第六三五號公告各一份。
    原證十：鈞院九十年度抗字第三三三號民事裁定。
    原證十一：照片十一張。
    原證十二：高雄縣燕巢鄉公所垃圾掩埋場使用管理辦法。
    原證十三：附表、契約書三十二份
    原證十四：廢棄物樣品檢驗報告。
    原證十五：高雄政府九十年八月九日九十府訴字第一三五００六號函。
    原證十六：公民營廢棄物清除處理機構管理輔導辦法。
    原證十七：高雄縣燕巢鄉公所垃圾掩埋場計價單。
    原證十八：事業廢棄物貯存清除處理方法及設施標準。
    原證十九：廢棄物清理法施行細則。
    原證二十：公告「應以網路傳輸方式申報事業廢棄物之產出、貯存、清除、處理
              及再利用情形之事業機構及其申報格式、項目、內容及頻率，並自八
              十八年七月三十一日起實施」、廠外清理申報聯單。
    原證二十一：77.8.29（77）廳民三字第一０八五號函。
    原證二十二：高雄縣政府環境保護局八十九年九月十一日八九高縣環四字第二八
                一四四號函。
    原證二十三：最高法院六十八年度第三次民事庭庭推總會議決議（一）、七十一
                年台上字、第五一五七號判決、司法院司法業務研究會第三期研究
                意見。
  原證二十四：原告九十年三月三十日環清字第９００３３０號函。
    原證二十五：被告九十年四月六日九０燕鄉清字第三二五六號函。
乙、被告方面：
一、聲明：求為判決
（一）原告之訴及假執行之聲請均駁回。
（二）訴訟費用由原告負擔。
（三）如受不利判決，被告願供擔保請准宣告免假執行。
二、陳述：
（一）「若遇民意抗爭立即停止進場或夾帶有毒廢棄物進場」，被告八十九年一月六
      日八八燕鄉清字第二一四四０號函說明四已載明確實，亦為原告於申請進入被
      告所屬衛生掩埋場之時即已明知。查，八十九年五月四日，被告所屬衛生掩埋
      場確曾發生疑似申請入場之燕巢鄉外二家廢棄物清除業者夾帶有毒廢棄物進場
      ，而引發附近居民集體抗議事件，有剪報三紙（詳被證一）足憑，是被告所為
      停止原告載運一般事業廢棄物進入被告所屬衛生掩埋場掩埋之函示並無不法或
      不當之處。
（二）又檢調單位於八十九年八月十五日奉台灣高雄地方法院檢察署檢察官之命，突
      訪被告所屬衛生掩埋現場採樣，並以發現採樣中疑似包含有毒廢棄物，且原告
      未依廢棄物清理法相關規定進場，認被告及承辦人員有圖利原告之嫌，而由台
      灣高雄地方法院檢察署偵查中（八十九年度偵字第一八三六九、二七四二五號
      ），迄今仍在積極蒐証中，原告此疑有夾帶有毒廢棄物進場，先前已招致當地
      民眾之抗爭，後又遭檢調單位之追查，甚而收押被告相關所屬承辦人員，造成
      被告極大困擾，被告據此而依前述函文停止原告進場，何來違反契約約定？
（三）抑有進者，原告為達清運進場之目的，乃向  鈞院聲請假處分獲准，於提供新
      台幣一千三百二十萬元之擔保金後，在九十年三月七日再度清運進場，雖被告
      曾為假處分裁定之抗告，惟抗告法院以被告所為假處分之理由為本案判決之問
      題而駁回抗告，被告無奈之餘，以前原告已有疑似夾帶有毒廢棄物之行為，乃
      主動邀集高雄縣環保局積極為抽驗之工作，以盡監督之責，竟於九十年五月八
      日上午十一時十五分抽驗原告所清運進場之事業廢棄物時發現有害（毒）性之
      事業廢棄物（詳被証二），益明前述之民眾抗爭及檢調單位之追查疑似夾帶有
      毒廢棄物，並非空穴來風，純為臆測，乃有跡可尋。職是，被告依八十九年一
      月六日八八燕清字第二一四四０號函說明四「若遇民意抗爭立即停止進場或夾
      帶有毒廢棄物進場」之約定，停止原告清運進場，顯有理由。
（四）綜上所述，被告以原告違反約定而停止其清運進場，洵為正當，原告以被告債
      務不履行請求回復原狀，自無理由，應予駁回。
（五）依廢棄物清理法第十三條第一項第三款規定：事業廢棄物之清除、處理除以再
      利用方式外，應以左列方式為之：三、委託清除、處理：（一）委託經主管機
      關許可核備清除、處理該類廢棄物之公、民營廢棄物清除、處理機構清除、處
      理。（二）經執行機關同意，委託其清除、處理。（三）．．．。第十五條規
      定：事業廢棄物之貯存、清除或處理方法及設施，應符合中央主管機關之規定
      。而行政院環境保護署依廢棄物清理法第十五條規定訂定之「事業廢棄物貯存
      清除處理方法及設施標準」第五十條規定：事業機構未依本法第十三條第一項
      之規定清除、處理事業廢棄物者，視為違反本標準。（第二項）事業機構如委
      託經主管機關許可、核備清除、處理該類廢棄物之公、民營廢棄物清除、處理
      機構或執行機關清除、處理時，應先與廢棄物處理機構或執行機關簽訂書面契
      約或中央主管機關認可之文件，載明事業廢棄物種類、數量及期限，始得自行
      或委託廢棄物清除機構或執行機關清除至該廢棄物處理機構或執行機關處理。
      依前揭廢棄物清理法及事業廢棄物貯存清除處理方法及設施標準之相關條文規
      定，委託事業廢棄物之清除、處理必須：事業機構（委託代清除、處理之機構
      ）與執行機關（就本件而言指被告）簽訂「書面」契約或中央主管機關認可之
      文件，始得委託廢棄物清除機構（就本件而言指原告）清除事業廢棄物，亦即
      ，原告所清除事業機構之廢棄物，該事業機構必事先與被告簽訂書面契約，原
      告再持被告同意函向主管機關高雄縣政府環境保護局申請清除許可証，始能清
      運事業廢棄物進入被告所屬之垃圾掩埋場處理；且該方式及標準均屬強制規定
      ，不得違反。按法律行為，違反強制或禁止之規定者，無效。又法律行為，不
      依法定方式者，無效。民法第七十一條、第七十二條分別定有明文。揆諸前揭
      法條之規定，及環保法規之立法目的要旨與強制性觀之，原告未依前述條文規
      定方式與被告以書面簽訂契約，或由委託之事業機構與被告先以書面簽訂契約
      ，而逕以被告之同意函清運事業廢棄物至被告所屬之垃圾掩埋場，顯違反法定
      要式行為及強制規定，契約自始無效。
（六）抑有進者，本件被告之承辦人員雖有疏失，甚或有違法行為，惟依法不得以相
      關人員之疏失而認原告進場之行為，兩造即有合致契約存在；甚而若被告之承
      辦人員涉有違法，其與原告之人員亦必要相當之條件利益，渠所為之意思表示
      ，應屬通謀之虛偽意思表示，依民法第八十七條規定，其意思表示無效，原告
      亦不得據兩造有契約關係存在，主張被告債務不履行，而為本件之請求，祈請
      鈞長鑒察！
（七）末查，被告八十九年一月六日八八燕鄉清字第二一四四０號同意函，依前所述
      乃供原告作為向主管機關申請清除許可証之文件，此以非即可作為清運廢棄物
      進場之依據，此可由被告現今相關函文可明（詳被証三），更非契約條文，故
      原告以該同意函為契約之依據，並以該同意函說明四乃係被告濫用契約自由及
      違反交易公平，對原告顯失公平，而依民法第二百四十七條之一規定，認該部
      分之條款無效，委不足採。
（八）綜上所述，兩造既無契約關係存在，或為契約無效，則原告據兩造契約主張被
      告債務不履行，即屬無據，應予駁回。
三、證據：提出下列證據：
    被證一：剪報三紙。
    被證二：告發相關資料乙份。
    被證三：被告九十年二月二十六日九０燕鄉清字第一二八二號函
    理    由
一、原告主張：被告於八十九年一月六日以八八燕鄉清字第二一四四０號函，承諾原
    告得自八十九年元月十五日起至九十一年元月十四日止，以垃圾每噸一千元計價
    之費用，及每日四０公噸每月計一千二百公噸以下之數量，清運一般廢棄物至其
    所屬衛生掩埋場處理，並於同年四月十三日同意增加進場之廢棄物種類，因此雙
    方成立私法上契約關係。惟被告於八十九年九月八日起，竟在毫無預告及說明任
    何理由之情形下，突然單方面以口頭方式禁止原告所載運廢棄物之車輛進場，原
    告屢經交涉並於同年九月十三日提出陳情，被告始於八十九年九月十九日，以「
    目前本場因輿論刊載民意異議，檢調單位於同年八月十五日至現場採樣發現疑示
    有毒事業廢棄物及發現環保公司未依廢清法相關規定進場，造成被告清潔隊相關
    人員收押禁見」云云等理由，正式函文回覆原告，原告乃於九月廿五日、十二月
    廿七日分別再次陳情表示目前並無民意抗爭，且原告均依相關法令規定進場，所
    清運之廢棄物絕無有毒物等情事，請被告依約履行讓原告進場之義務，然被告非
    但仍拒絕履行外，並又隨即改稱係因八十九年五月四日有民眾到垃圾場抗議，故
    依同意函說明四：「若遇民意抗爭立即停止進場」處理。但查五月四日當日並無
    民眾抗爭導致系爭掩埋場需暫時關閉之情形，依被告所附之剪報資料所示，僅有
    縣議員及部分鄉代會同環保局人員到場關切，該日之後到目前為止，均無再有民
    意抗議之情事，被告於九月份單方面任意禁止原告進場，並於十月四日又執已無
    之民眾抗爭之藉口回覆被告，顯屬荒謬。況且檢調單位於八十九年八月十五日前
    往該場搜索取樣，僅係「懷疑」該場內是否有毒廢棄物，尚未確定確實有毒，亦
    未確定係何公司所清運，且據原告了解，該次檢驗報告係為無毒反應，被告遽為
    禁止原告進場，實為推免刑責，藉詞拒絕履行讓原告清運進場之義務，造成原告
    承攬之數十家公司之一般事業廢棄物無法清運處理。被告在無法定或約定終止契
    約事由下，以其優勢地位單方遽為終止雙方契約造成原告莫大損害，顯不合法。
    被告應負債務不履行之損害賠償責任，回復原告損害發生前之原狀，即原告與數
    十家事業機構簽定有清運廢棄物之承攬契約，現因被告違反與原告之契約，禁止
    原告進場，已造成原告自八十九年九月八日起至假處分執行之九十年三月七日止
    ，共高達約七千二百公噸之一般事業廢棄物堆置無法處理，且被告遲延至今仍未
    讓原告將該堆積之廢棄物清運進場，原告爰依民法第二百二十九條、二百三十一
    條規定，請求被告賠償因遲延而生之損害，即依民法第二百十三條第一項規定：
    「負損害賠償責任者，除法律另有規定或契約另有訂定外，應回復他方損害發生
    前之原狀」，請求被告應容忍原告清運七千二百公噸之一般事業廢棄物至被告所
    屬掩埋場處理等語。
二、被告則辯稱：被告八十九年一月六日以八八燕鄉清字第二一四四０號函說明四已
    載明：「若遇民意抗爭立即停止進場或夾帶有毒廢棄物進場」，亦為原告於申請
    進入被告所屬衛生掩埋場之時，即已明知。八十九年五月四日被告所屬衛生掩埋
    場確曾發生疑似申請入場之燕巢鄉外二家廢棄物清除業者夾帶有毒廢棄物進場，
    而引發附近居民集體抗議事件，有剪報三紙足憑，是被告所為停止原告載運一般
    事業廢棄物進入被告所屬衛生掩埋場掩埋之函示，並無不法或不當之處。又檢調
    單位於八十九年八月十五日突訪被告所屬衛生掩埋現場採樣，並以發現採樣中疑
    似包含有毒廢棄物，且原告未依廢棄物清理法相關規定進場，認被告及承辦人員
    有圖利原告之嫌，而由台灣高雄地方法院檢察署偵查中（八十九年度偵字第一八
    三六九、二七四二五號），迄今仍在積極蒐証中，原告此疑有夾帶有毒廢棄物進
    場，先前已招致當地民眾之抗爭，後又遭檢調單位之追查，甚而收押被告相關所
    屬承辦人員，造成被告極大困擾，被告據此而依前述函文停止原告進場，何來違
    反契約約定？況且，原告未依規定與被告以書面簽訂契約，或由委託之事業機構
    與被告先以書面簽訂契約，而逕以被告之同意函清運事業廢棄物至被告所屬之垃
    圾掩埋場，顯違反法定要式行為及強制規定，契約自始無效等語置辯。
三、經查本件被告於八十九年一月六日以八八燕鄉清字第二一四四０號函，同意原告
    得自八十九年元月十五日起至九十一年元月十四日止，以垃圾每噸一千元計價之
    費用，及每日四０公噸以下，每月計一千二百公噸以下之清運數量，清運一般廢
    棄物至其所屬衛生掩埋場處理，並於同年四月十三日以八九燕鄉清字第二九二四
    號函同意增加進場之廢棄物種類，而被告亦因而依每噸一千元之計價向原告收取
    費用等情，為兩造所不爭執，並有被告八十九年一月六日八八燕鄉清字第二一四
    四０號函、八十九年四月十三日八九燕鄉清字第二九二四號函（見原證二、三）
    及高雄縣燕巢鄉公所垃圾掩埋場計價單（見原證十七）在卷可稽。是依上開情事
    可知，被告同意原告廢棄物進場，並向原告收取相當之代價，申言之，原告有廢
    棄物進場之權利但亦有支付費用之義務，同時被告有收取費用之權利但亦有允許
    被告廢棄物進場之義務，顯然雙方已成立私法上有償之雙務契約關係，應非一般
    行政機關之通知行為或其他行政行為。被告辯稱兩造間無私法契約關係，係屬事
    實行為云云，本院不予採納。
四、至於被告另辯稱依揭廢棄物清理法及事業廢棄物貯存清除處理方法及設施標準之
    相關條文規定，委託事業廢棄物之清除、處理必須：事業機構（委託代清除、處
    理之機構）與執行機關簽訂「書面」契約或中央主管機關認可之文件，始得委託
    廢棄物清除機構清除事業廢棄物。亦即，原告所清除事業機構之廢棄物，該事業
    機構必事先與被告簽訂書面契約，原告再持被告同意函向主管機關高雄縣政府環
    境保護局申請清除許可証，始能清運事業廢棄物進入被告所屬之垃圾掩埋場處理
    ；且該方式及標準均屬強制規定，不得違反。原告未依前述條文規定方式與被告
    以書面簽訂契約，或由委託之事業機構與被告先以書面簽訂契約，而逕以被告之
    同意函清運事業廢棄物至被告所屬之垃圾掩埋場，顯違反法定要式行為及強制規
    定，契約自始無效乙事。經查，「事業廢棄物貯存清除處理方法及設施標準」第
    五十條第二項固規定：「事業機構如委託經主管機關許可、核備．．．處理該類
    廢棄物之公民營廢棄物．．．處理機構或執行機關．．．處理時，應先與廢棄物
    處理機構或執行機關簽訂書面契約或中央主管機關認可之文件，載明事業廢棄物
    種類、數量及期限，始得自行．．．清除至該廢棄物處理機構或執行機關處理。
    」然上開規定係對事業機構而言，本件原告係受事業機構委託處理廢棄物之處理
    機構而非事業機構，是被告執此為辯，不知所據；再者，事業機構委託處理機構
    或執行機關處理廢棄物應簽訂書面契約之規定，應係一般行政機關為達成其行政
    目的而依其職權所為之行政規章，無從視為法律上之強制規定，被告以此視為強
    制規定，進而謂被告之同意清運事業廢棄物至被告所屬之垃圾掩埋場，顯違反法
    定要式行為及強制規定，契約自始無效云云，不足為採。
五、又被告辯稱：「若遇民意抗爭立即停止進場或夾帶有毒廢棄物進場」乙事。按就
    契約之目的解釋，「若遇民意抗爭立即停止進場」，應係指「若遇民意抗爭」而
    致垃圾掩埋場無法運作而造成契約無法履行之下，被告得單方面停止原告進場而
    言。本件被告一再辯稱八十九年五月四日，被告所屬衛生掩埋場確曾發生疑似申
    請入場之燕巢鄉外二家廢棄物清除業者夾帶有毒廢棄物進場，而引發附近居民集
    體抗議事件云云，並提出剪報三紙（詳被證一）為證，然如前述，縱有發生附近
    民眾抗議之事件，但此民眾抗議之事件是否已造成致垃圾掩埋場無法運作？被告
    僅以剪報三紙為證，並不足以證明該垃圾掩埋場有無法運作之情事；況且，縱有
    發生民眾抗議之事件，而此事件亦發生在八十九年五月四日，而被告卻遲至八十
    九年九月十九日以燕鄉清字第九０八二號函（見原證六），以「目前本場因輿論
    刊載民意異議，引起檢調單位八十九年八月十五日突訪本場採樣發現疑示有毒事
    業廢棄物級發現環保公司未依廢棄法相關規定進場造成本對相關人員收押禁見至
    今。」等語，停止原告公司進場，此有被告八十九年九月十九日以燕鄉清字第九
    ０八二號函在卷可稽（見原證六），是依上開被告函文，被告係因檢調單位八十
    九年八月十五日突訪該垃圾掩埋場並收押相關人員後，始停止原告公司進場，並
    非因八十九年五月四日有民眾抗議之故，從而被告上開所辯，顯屬事後推諉卸責
    之詞，不足為採。至於被告夾帶有毒廢棄物進場乙節，被告固有提出剪報三紙及
    告發相關資料乙份為證（見被證一、二），惟查，上開告發單係九十年五月八日
    上午十一時所查緝，並非八十九年五月四日所查獲；而剪報三紙亦係報導八十九
    年五月四日有民代、鄉民『質疑』有廢棄物入侵等語，並非確有廢棄物進場，是
    被告就此所辯，亦屬無據。
六、綜上所述，本件兩造間已成立私法上之契約關係，且被告並無停止或終止契約之
    事由而片面停止原告之廢棄物進場，洵有不當。是原告依契約關係主張被告應負
    給付遲延之債務不履行責任，請求被告回復原狀，即自八十九年九月八日被告通
    知原告停止進場起至假處分執行進場之九十年三月七日止（自八十九年九月八日
    起至九十年三月六日止），被告應容忍原告清運一般事業廢棄物至被告所屬掩埋
    場處理，乃屬有據。惟清運之數量，依兩造之約定係每日四十公噸以下、每月計
    一千二百公噸以下，是原告清運之數量一日不得超過四十公噸且一月亦不得超過
    一千二百公噸，因而自八十九年九月八日起至九十年三月六日止，八十九年九月
    份（有二十三日）可清運九百二十公噸（23Ⅹ40＝920）；八十九年十月份、十
    一月份、十二月份及九十年一月份均各可清運一千二百公噸；九十年二月份可清
    運一千一百二十公噸；九十年三月份（有六日）可清運二百四十公噸，共計七千
    零八十公噸，從而原告請求被告應容忍將七千零八十公噸之一般事業廢棄物清運
    至被告所屬衛生掩埋場處理，核屬正當，應予准許。逾此範圍之請求，則屬無據
    ，應予駁回。
七、兩造均陳明願供擔保，聲請宣告假執行或免為假執行，就原告勝訴部分，經核合
    於法律規定，爰分別酌定相當之擔保金額准許之。至於原告敗訴部分之假執行聲
    請，已失依附，併予駁回。
八、本件事證已臻明確，兩造其餘主張陳述及所提之證據，於本院前開判斷已無影響
    ，毋庸再予審酌，附此敘明。
據上論結，本件原告之訴為有理由，依民事訴訟法第七十九條但書、第三百九十條第
二項、第三百九十二條，判決如主文。
中      華      民      國    九十      年      十      月      九      日
                              臺灣高雄地方法院民事第二庭
~B法      官  吳進寶
右為正本係照原本作成。
如不服本判決，應於送達後廿日內，向本院提出上訴狀並表明上訴理由，如於本
判決宣示後送達前提起上訴者，應於判決送達後十日內補提上訴理由書（須附繕本）。
中      華      民      國    九十      年      十      月      九      日
~B法院書記官  陳展榮


司法院資訊處製作；財團法人民間司法改革基金會備份。
